【裁判字號】    95,訴,193
【裁判日期】    951215
【裁判案由】    返還不當得利
【裁判全文】
臺灣高雄地方法院民事判決               95年度訴字第193號
原      告    福全船務代理股份有限公司
法定代理人    葉西卿
訴訟代理人    邱明政律師
被      告    華南商業銀行股份有限公司
法定代理人    乙○○
訴訟代理人    甲○○
上列當事人間請求返還不當得利事件，本院於民國95年11月27日
言詞辯論終結，判決如下：
    主  文
被告應給付原告新台幣壹佰壹拾捌萬參仟柒佰玖拾壹元，及自民
國九十四年十二月二十九日起至清償日止，按週年利率百分之五
計算之利息。
原告其餘之訴駁回。
訴訟費用由被告負擔百分二十七，餘由原告負擔。
本判決原告勝訴部分，於原告以新台幣參拾玖萬伍仟元為被告供
擔保後，得假執行。但被告如以新台幣壹佰壹拾捌萬參仟柒佰玖
拾壹元預供擔保，得免為假執行。
原告其餘假執行之聲請駁回。
    事  實 及  理  由
壹、程序方面：
    被告法定代理人於起訴時為許德南，繼於本院審理期間變更
    為乙○○，業經聲請承受訴訟並提出華南商業銀行股份有限
    公司95年2 月21日（95）人一字第01804 號函影本為證，經
    核與民事訴訟法第175 條第1 項、第176 條規定並無不合，
    應予准許。
貳、實體方面：
一、原告主張：
（一）本件原告美金存款遭被告聲請強制執行及收取之經過：
    原告之前身惠龍船務代理有限公司（下稱惠龍公司）曾於民
    國73年間向被告借款新臺幣（下同）1,600,000 元（下稱系
    爭借款債權），嗣於同年11月間被告以原告未清償系爭債務
    為由，向鈞院聲請核發支付命令（下稱系爭支付命令），經
    鈞院以73年促字第11637 號核發支付命令後，於73年12月22
    日以惠龍公司未於法定期間內異議為由，核發支付命令確定
    證明書。被告並以該確定之支付命令（下稱系爭執行名義）
    聲請強制執行，經鈞院以執行無效果核發74年度35170 號債
    權憑證（下稱系爭債權憑證）在卷。被告又於94年11月21日
    以系爭債權憑證為執行名義，聲請對原告財產為強制執行，
    經鈞院民事執行處以94年度執字第62221 號核發扣押命令，
    並於94年11月30日，扣押原告設於被告高雄分公司存款帳戶
    內之存款美金150,409.86元，並於94年12月19日核發收取命
    令，收取原告前開存款4,970,144 元，經原告聲明異議後，
    始於94年12月29日，以計算錯誤為由退還原告691,243 元，
    原告實際被執行4,278,901 元。
（二）系爭執行名義未合法成立：
    惠龍公司早於74年1 月14日已全面改組為原告，原告改組後
    即未再向被告借貸任何款項。而系爭支付命令僅向連帶保證
    人即惠龍公司法定代理人洪高山為送達，並未送達予主債務
    人惠龍公司，顯屬不合法，是該支付命令應未確定，則系爭
    執行名義自尚未合法成立，從而被告即不得據此執行原告存
    款債權。
（三）系爭債權早已罹於消滅時效而消滅：
    惠龍公司於74年1 月14日以後即已改組為原告，負責人亦由
    洪高山變更為葉西卿，且住所並已遷移至高雄市鹽埕區○○
    ○路128 號5 樓，而洪高山亦於75年7 月10日死亡。被告於
    74年間起聲請對原告強制執行之文書均僅對與原告無關之洪
    高山為送達，且20餘年期間亦未對原告為任何請求或通知，
    是系爭借款債權之請求權早已罹於消滅時效而消滅。又縱認
    系爭借款債權仍未罹於消滅時效，因系爭借款債權實為7 筆
    借款之總和，其中6 筆共計80萬元為財團法人中小企業信用
    保證基金（下稱信保基金）擔保之借款，該部分被告早已於
    77年6 月7 日自信保基金受償，被告並於77年12月31日收回
    票款獲償，另1 筆為以連帶債務人洪高山、潘素貞所有不動
    產擔保之借款，亦經拍賣擔保物而部分受償，是原告對於被
    告之債權額亦僅存57,058元，爰就各筆借款債權及被告實際
    獲清償情形說明如下：
  1.73年1月20日抵押擔保借款800,000元：
    被告已於74年2 月4 日就連帶保證人洪高山存款106,157 元
    行使抵銷，74年5 月31日列計本金780,000 元，利息40,300
    元。又於77年3 月5 日拍賣抵押物收回680,789 元，尚餘本
    金174,314 元。77年12月31日列計收回票款17,255元，尚餘
    57,058元未獲清償。78年6 月30日將未受償之57,058元轉列
    呆帳。
  2.73年1月23日信保貸款160,000元：
    被告已於77年6月7日獲信保基金理賠，尚餘利息3,556元。
    又於77年12月31日收回3,556元，已受償。
  3.同年1月23日信用貸款40,000元：
    被告於77年12月31日收回本金40,000元及利息3,443 元，已
    受償。
  4.同年2月16日信保貸款320,000元：
    被告已於77年6月7日獲信保基金理賠，尚餘利息7,111元。
    又於77年12月31日收回7,111元，已受償。
  5.同年2月16日信用貸款80,000元：
    被告於77年12月31日收回本金80,000元及利息6,844 元，已
    受償。
  6.同年6月27日信保貸款160,000元：
    被告已於77年6月7日獲信保基金理賠，尚餘本金1,842元，
    利息2,682 元。又於77年12月31日收回本金1,842 元及利息
    2, 682元，已受償。
  7.同年6月27日信用貸款40,000元：
    被告於77年12月31日收回本金33,697元，利息2,892 元及執
    行費101 元，已受償。
（四）又縱使系爭借款債權之請求權仍未罹於時效而消滅，且被
    告仍得向原告請求已經信保基金代償之款項，則依被告自認
    系爭借款債權迄77年12月31日止本金為1,415,237 元，及利
    息、違約金適用短期消滅時效之規定，被告亦僅能自94 年
    11月18日回溯5 年計收，則被告得請求利息為707,619 元（
    計算式：1, 415,237×0.1 ×5） ，違約金為134,447 元（
    計算式：0000000 ×0.01××0.5+0000000 ×0.02×4.5 ）
    ，與本金合計共2,257,303 元，是被告取原告存款債權所得
    之4,278,901 元中，應退還原告2,021,598 元。
（五）系爭執行名義既未成立，且系爭借款債權已罹於時效，則
    被告強制執行原告存款而受償4,278,901 元，即屬無法律上
    之原因而受有利益，爰依不當得利法律關係請求被告返還上
    開利益。又被告明知系爭執行名義未有效成立，且系爭債務
    早罹於時效，仍故意於取得債權憑證20逾年後才執行原告存
    款債權，及縱認執行名義已成立及系爭借款債權未罹於時效
    ，被告亦明知其已受清償大部分欠款，然被告仍執行原告之
    全部存款亦屬不當，是被告顯屬故意侵害原告債權及商譽，
    爰依侵權行為法律關係請求被告賠償原告公司所受之損害。
    並聲明：(一)被告應給付原告4,355,008 元，及自94年12月29
    日起至清償日止，按週年利率百分之5 計算之利息。(二)願供
    擔保請准宣告假執行。
二、被告則以：
（一）系爭支付命令已合法送達：
    依民法第127條第1 項及第136條規定，對於無訴訟能力之法
    人送達者，應向法定代理人為之，如已送達於法定代理人之
    住居所、事務所及營業所，自生送達之效力。本件惠龍公司
    為無訴訟能力之公司法人，是73年11月17日之支付命令自應
    送達予惠龍公司法定代理人洪高山，而生合法送達之效力，
    且惠龍公司既未於法定期間內聲明異議，已於73年12月15日
    確定，並經法院於73年12月22日核發支付命令確定證明書在
    案，原告主張系爭支付命令未合法成立顯不足採。
（二）系爭借款債權未罹於消滅時效：
    被告就系爭借款債權於73年12月23日取得支付命令及支付命
    令確定證明書後，分別於74年3月15日、77年、89年7月17日
    及94年2月4日聲請強制執行並換發債權憑證。因此，被告聲
    請強制執行已生中斷時效之效力，原告主張被告之請求權已
    罹於時效並無理由。
（三）系爭借款債權包括本金、利息及違約金部分，至94年11月
    28日止，未受清償金額為3,095,110 元，被告強制執行原告
    存款債權所得金額為4,278,901 元，是僅需退還原告1,183,
    791 元。爰分別說明如下：
  1.就已受信保基金清償部分：
    據被告與信保基金所定委託契約第15條規定，信保基金將求
    償權委由被告行使；就內部關係而言，乃信保基金與被告特
    別約定，不變更被告對於原告債權之權利主體地位，而係委
    由被告基於權利主體地位行使權利，執行所得則必須交付信
    保基金；就外部關係而言，被告債權人地位不變。是被告就
    系爭借款債權雖獲信保基金清償部分，但信保基金並未因此
    受讓該部分之債權，被告仍須以本人名義向原告追償該部分
    之債務，並將追償所得按比例攤還信保基金。
  2.就利息及違約金部分：被告已分別於89年7 月17日與94年2
    月4 日向本院聲請強制執行換發債權憑證，故自89年7 月17
    日回溯5 年起算之利息及違約金，均未罹於消滅時效。
  3.原告截至94年11月28日止積欠款項，即被告所得執行金額詳
    計算方式如附表所示。並聲明：(一)原告之訴及假執行之聲請
    均駁回。(二)若受不利益之判決，願供擔保免為假執行。
三、兩造不爭執之事項：
（一）惠龍公司曾於73年間向被告借款1,600,000 元，嗣被告以
    惠龍公司未清償系爭借款為由向本院聲請核發支付命令，經
    本院以73年促字第11637 號核發系爭支付命令，該支付命令
    於本院核發支付命令確定證明書後，被告即據以向本院聲請
    強制執行，嗣經本院以執行無效果而核發74年度35 170號債
    權憑證。後被告又分別於74、77、89及94年間向本院聲請對
    惠龍公司之財產強制執行，經執行均無效果，94 年11 月21
    日被告又向本院聲請對原告財產為強制執行，執行結果共收
    取原告於被告高雄分公司帳戶內美金存款共4,278,901 元，
    有系爭支付命令裁定、確定證明書、74年度執字第35170 號
    債權憑證、74年3 月15日強制執行聲請狀、89年7 月7 日強
    制執行聲請狀、本院94年度執字第62221 號扣押命令、本院
    94年度執字第6222 1號收取命令可參，並經本院依職權調取
    94年度執字第62221 號案卷、94年度執字第7995號案卷、89
    年度執字第24651 號案卷、75年度執字第8339號案卷核閱屬
    實。
（二）原告公司最初為惠龍船務代理有限公司，於74年1 月14日
    變更公司登記，公司名稱改為福全船務代理有限公司，公司
    地址並變更為高雄市鹽埕區○○○路128 號5 樓，嗣於88年
    1 月27日變更組織為股份有限公司，有原告自設立迄今之公
    司變更登記事項卡可稽。
（三）系爭借款債權乃7筆借款之總和，其中1筆80萬元部分係抵
    押借款，另6 筆共80萬元則為信保基金所擔保之借款。就80
    萬元抵押借款部分，被告於77年3 月5 日因拍賣連帶保證人
    洪高山及洪素貞所有之不動產，於扣除執行費用後獲償645,
    986 元；就信保基金擔保之借款80萬元部分，被告曾於77年
    6 月7 日自信保基金受償662,280 元，另被告於77年12 月
    31日自應收票款收回299,414 元。有被告公司放款催討情形
    報告表、原告公司帳上明細表、華南銀行呆帳備查簿原告公
    司償還借款本金、原告公司積欠本金、利息及違約金明細表
    、信保基金77年5 月31日（77）業管二字第604172號函、信
    保基金委託契約書信保基金95年9 月5 日（95）資管字第84
    1710號函為憑。
（四）倘如被告抗辯均有理由，即系爭支付命令有效成立，系爭
    借款債權之請求權未罹於時效，且被告得就已經信保基金代
    償之款項向原告求償，另系爭借款債權之利息、違約金請求
    權得自89年7月17日回溯5年計收；則據被告提出之計算表，
    原告所積欠被告借款，扣除77年3 月15日拍賣連帶保證人洪
    高山及潘素貞所有之不動產，及77年12月31日收回應收票款
    所得後，至94年11月28日止，仍積欠被告本金加計84年7 月
    19日起算之利息及違約金後共計3,095,110 元，是被告所溢
    收即應退還原告之金額應為1,183,791 元。
四、依兩造前開主張、陳述及不爭執事項觀之，本件應審究之爭
    點厥為：(一)系爭執行名義是否有效成立，即系爭支付命令是
    否有合法送達。(二)系爭借款債權之請求權時效是否已經消滅
    。(三)如系爭借款債權之請求權時效未因罹於時效而消滅，被
    告得否再向原告請求償還其已自受信保基金受償之款項(四)系
    爭借款債權之利息及違約金得自何時起計收(五)被告有無故意
    或過失不法侵害原告權利。茲分述如下：
（一）系爭支付命令是否有合法送達：
    按對於無訴訟能力人為送達者，應向其全體法定代理人為之
    ；送達於應受送達人之住居所、事務所或營業所行之。但在
    他處會晤應受送達人時，得於會晤處所行之。民事訴訟法第
    127 條第1 項、136 條第1 項定有明文。經查，本院於73年
    11月19日核發73年度促字第11 36 號支付命令，兩造均不爭
    執該支付命令已送達於訴外人洪高山，而洪高山為當時惠龍
    公司之負責人一節，亦有本院向高雄市政府調取之原告公司
    歷次變更登記資料（見本院卷第56- 57頁）可證，按公司之
    負責人，對外即有代表公司之權限，依前揭法規，即得為公
    司收受送達之文書，是縱使洪高山亦為系爭債務之連帶保證
    人，亦不妨害其居於被告公司法定代理人身分為被告公司收
    受送達之權；又按主張有利於己之事實者，應就該事實存在
    負舉證責任，民事訴訟法第277 條定有明文，被告聲請核發
    系爭支付命令相關卷證資料，固已逾保存期限而按規定銷毀
    之事實，有本院調卷單乙份足資證明（見本院卷第80頁），
    惟系爭支付命令確定證明書上既已清楚載明：系爭支付命令
    已於73年12月15日確定之文字（見本院卷第90頁），自足推
    認惠龍公司未於系爭支付命令合法送達後20日內異議，執行
    名義已有效成立，原告對於系爭支付命令有何其他未合法送
    達情事，又無法舉證以實其說，是本件原告辯稱系爭支付命
    令未合法送達云云，顯屬無據，自不足採信。
（二）本件系爭債務消滅時效是否已經消滅：
    按因起訴而中斷之時效，自受確定判決，或因其他方法訴訟
    終結時，重行起算；又消滅時效，因開始執行行為或聲請強
    制執行而中斷；民法第137條第2項、第129條第1項第3 款、
    第2項第5款均定有明文。次按民法第129 條將請求與起訴併
    列為消滅時效中斷之事由，可見涵義有所不同，前者係於訴
    訟外行使其權利之意思表示，後者則為提起民事訴訟以行使
    權利之行為，最高法院著有71年台上字第1788號判例可資參
    照。又民法第129條第1項1項第1款所稱之請求，並無需何種
    之方式，祇須債權人對債務人發表請求履行債務之意思，即
    為已足。故債權人聲請法院強制執行者，其聲請狀或其他執
    行法院所發令債務人履行債務之文書，經送達於債務人之時
    ，即應視為債權人已對債務人為履行之請求，且於強制執行
    程序進行中，其請求之狀態仍屬繼續，最高法院86年度台上
    字第2523號判決亦足參照。可見因聲請法院強制執行而中斷
    時效，與因向債務人請求而中斷時效，乃屬二事，前者債權
    人僅須向法院聲請強制執行，即生中斷時效之效力，其中斷
    時效效力當不因相關執行文書未合法送達於債務人而受影響
    。是本件被告既已於74年、77年、89年、94年間數次聲請本
    院強制執行，雖執行債務人以「惠龍公司」為名義，惟惠龍
    公司即為原告之前身，僅名稱不同但仍具法人格之同一性，
    已如前述，是認被告已合法向本院聲請對被告強制執行，其
    相關執行文書縱認未合法送達於原告，仍不妨害被告以聲請
    強制執行方式，生中斷系爭借款債權之請求權時效之效力，
    是原告主張於20逾年來被告均未向其請求，且相關執行文書
    亦從未合法送達，系爭借款債權之請求權已罹於時效而消滅
    云云，亦不足採。
（三）如系爭借款債權之請求權時效未因罹於時效而消滅，被告
    得否再向原告請求償還其已自受信保基金受償之款項：
  1.按信保基金保證，目的在協助具有發展潛力，但欠缺擔保品
    之中小企業，向金融業融通以獲得營運資金，與一般之連帶
    保證人有殊，亦非保險人。係於金融業對中小企業之授信案
    件已屆清償期發生授信逾期或信用發生危機時，金融業依照
    契約應採取一定之追償措施，如仍未獲清償，於一定期間可
    依契約請求中小信保基金先行代位清償（金融業僅能暫先列
    入暫收款或其他預收款科目內），惟經授信之該中小企業之
    給付及賠償責任並不因此解免，金融業依約仍應繼續追償，
    如追索得到部分清償，則應匯還與信保基金，此有被告提出
    之信保基金設立宗旨說明資料及相關實務見解足資佐證（見
    本院卷第254-261、217-242頁）。
  2.又依被告與信保基金簽訂之財團法人中小企業信用保證基金
    委託契約第14條第1 項：「經甲方（即信保基金）保證之貸
    款如到期丙方未能依約履行還本付息義務時，乙方（即被告
    ）應即按一般銀行對催收款項處理程序，向丙方（即申請融
    資者，本件為惠龍公司））及其連帶保證人依法追訴。並於
    每月10日前將追訴情形函知甲方。」「乙方對業已依法追訴
    之貸款，得請求甲方先行交付其保證部分之本息（不包括違
    約金、滯納金），由乙方以『暫收款』列帳，就該項貸款對
    內停止計息。」、第15條第1 項約定：「經乙方依法追訴之
    呆滯貸款，其本息之一部或全部取得受償時，除為處分丙方
    原押品所得之價款當依設定順位清償外，其餘受償款項，均
    應按追訴標的金額中未清償部分，比率攤還。其屬甲方保證
    部分者，應由乙方交還甲方，並根據甲方依照第14條第2 項
    規定先行交付乙方備償款項之日期計算乙方就該一部分應受
    清償之本息，於原列之『暫收款』項下沖轉。」「追訴案件
    於依法對於債務人之財產執行完畢後，如貸款仍全部或一部
    無法取得受償時，乙方於通知甲方後，得就甲方原已交付備
    償貸款之款項沖還。同時甲方自乙方取得向丙方之代位求償
    權，爾後甲方對上項代位求償權之執行仍得委託乙方辦理，
    乙方不得拒絕。」等約定（見本院卷第259- 260頁），足見
    信保基金與金融機構之法律關係，乃雙方訂立委託契約，約
    由金融機構委託信保基金為擔保品不足之中小企業債務人提
    供信用保證，而由債務人向金融機構辦理貸款，倘債務人未
    依約清償債款，金融機構應先依法向債務人及其連帶保證人
    催收、追訴，並得請求信保基金先交付其所保證之本金、利
    息，且暫列為「暫收款」，如追訴案件於對債務人財產執行
    完畢，貸款仍有無法受償部分，金融機構即得通知信保基金
    ，並以先前暫收之代償款項清償該貸款，信保基金並不因此
    承受金融機構對債務人之債權，僅因此取得對債務人之代位
    求償權，惟信保基金仍有權將其代位求償權授權予金融機構
    行使。
  3.本件信保基金於被告執行惠龍公司財產無效果後，曾發函予
    被告，准予被告將信保基金先行代位清償其所保證之系爭債
    務之本金及利息予以沖轉，並於函文中說明：「本案仍請積
    極催討，並清查借保戶有無其他可執行之財產或薪資，俾利
    執行取償，若有收回，並請及依約按比例匯還本基金。」，
    有信保基金77業管二字第604172 號函可證（見本院卷第204
    頁），足見本件信保基金於被告執行惠龍公司財產無效果後
    ，已同意被告將其已交付被告之備償貸款予以沖還，因而取
    得對惠龍公司之代位求償權，惟信保基金又按前揭與被告簽
    定之契約約定，將該代位求償權委由被告行使。從而，據信
    保基金與被告約定，被告就系爭債權雖自信保基金獲償部分
    ，然信保基金並未因而受讓該部分之債權，僅對惠龍公司取
    得代位求償權，且信保基金早已依約將該代位求償權授權與
    被告行使，被告自仍須以其本人名義依法追償該部分之債務
    ，並將追償所得依比率攤還信保基金等情，均堪認定；至被
    告將債務收回後，如何將款項匯還信保基金，則屬另一法律
    關係，並非本院得審究之範圍。是以原告主張被告就系爭借
    款債權已自信保基金獲得清償，再強制執行原告財產，即有
    重複受償問題云云，即不足採。
（四）本件系爭借款債權之利息及違約金應自何時起計收：
    本件原告又主張即使被告仍得向原告請求以受信保基金代償
    之款項，被告亦僅得向其請求自94年11月18日起回溯5 年之
    違約金及利息，是原告僅積欠被告本金、違約金及利息合計
    共2,257,303元，被告仍應退還原告2,021,598元等語，亦為
    被告否認，並以前揭二、(三)、1 之情詞置辯。惟按利息、紅
    利、租金、贍養費、退職金及其他1 年或不及1 年之定期給
    付債權，其各期給付請求權，因5 年間不行使而消滅；消滅
    時效，因開始執行行為或聲請強制執行而中斷；時效中斷者
    ，自中斷之事由終止時，重行起算；民法第126 條、第129
    條第1 項第3 款、第2 項第5 款、第137 條第1 項均定有明
    文。本件兩造均不爭執被告分別於74年、77年、89年及94年
    間，向本院聲請對原告強制執行之事實，且被告聲請本院強
    制執行，就系爭借款債權已生中斷時效效力，已如前述，則
    被告就系爭借款債權之利息、違約金，其中於89年7 月17日
    聲請強制執行之日回溯5 年部分，其請求權時效分別於89年
    7 月17日、94年2 月4 日因被告聲請強制執行而中斷。是以
    原告辯稱系爭借款之利息、違約金請求權應自94年11月18日
    回溯5 年起算云云，自不足採信，被告抗辯系爭借款之利息
    及違約金應由84年7 月18日起計算等語，自堪信為真實。
（五）被告有無故意或過失不法侵害原告權利：
    按侵權行為所發生之損害賠償請求權，以行為人有故意或過
    失不法侵害他人權利為其成立要件，若其行為並無故意或過
    失，即無賠償之可言。原告雖另主張被告於94年始執行原告
    公司財產，放任利息及違約金膨脹，顯有有故意不法侵害原
    告之存款債權及名譽權情事，應負損害賠償責任云云，惟查
    ，本件原告亦不爭執確有系爭借款債權存在，則被告據以對
    債務人即被告公司求償，乃至於聲請對原告所有財產強制執
    行，為合法行使其法律上之權利，原告明知其有向被告借款
    之事實，不主動償還所借款項，反而指摘被告依法強制執行
    其財產為不法侵害原告權利，即已無據。況且惠龍公司於74
    年1 月14日變更名稱為原告公司，負責人變更為葉西卿等事
    實，原告既未曾通知被告，顯見被告於94年以前並未知悉此
    事實，即難謂被告聲請強制執行之文書仍記載原告變更登記
    前之名稱即惠龍公司，且相關文書僅送達於原法定代理人洪
    高山乙節，有何故意過失可言。又94年執字第62221 號執行
    程序，雖由債權人陳報其認知之債權額，惟實際可執行金額
    仍應由執行法院審酌其是否在執行名義範圍內而定，又債務
    人認為金額有誤者，本得依法於執行程序中聲明異議，自不
    得僅以債權人計算有誤，即遽認債權人有故意或過失可言。
    綜上，原告既無法舉證被告主觀上有何故意或過失可言，又
    對於其財產權或商譽受有何等損害等事實，亦未舉證以實其
    說，是其另依侵權行為法則請求被告賠償其所受損害云云，
    亦屬無據，應予駁回。
五、綜上所述，原告主張系爭執行名義未有效成立，系爭借款債
    權之請求權已罹於時效，及系爭債權之一部經信保基金償還
    後，被告及不得再向原告請求等，均無理由，惟被告於本院
    審理中已自認，原告至94年11月28日止，就系爭借款債權包
    括本金、利息、違約金，僅欠被告3,095,110 元尚未償還，
    ，被告於系爭執行程序中執行所得為4,278,901 元，確有溢
    收1,183,791 元之情事，就此部分被告所收取之款項，即屬
    無法律上原因而受有利益，致原告受有損害，原告依不當得
    利之法律關係請求被告應給付1,183,791 元，及自94年12月
    29 日 起至清償日止，按週年利率百分之5 計算之利息，即
    屬有據，應予准許，至逾此部分之請求，為無理由，應予以
    駁回。
六、原告及被告均陳明願供擔保，聲請宣告假執行或免為假執行
    ，關於原告勝訴部分，經核均無不合，爰各酌定如主文第四
    項所示之相當擔保金額，併予准許之。至原告敗訴部分，其
    假執行之聲請，已失所附麗，應併予駁回。
七、本件事證已臻明確，兩造其餘主張、陳述及所提證據，經審
    酌於本院前揭判斷不生影響，毋庸再予審酌，併此敘明。
參、據上論結，本件本件原告之訴為一部有理由、一部無理由，
    依民事訴訟法第79條、第390 條第2 項、第392 條第2 項，
    判決如主文。
中    華    民    國    95    年    12    月    15    日
                  民事第五庭  法  官  柯彩燕
正本係照原本作成。
如不服本判決，應於收受送達後20日內向本院提出上訴書狀 (須
附繕本)。
中    華    民    國    95    年    12    月    15    日
                              書記官  王紀芸
附  表：
（一）非信保基金保證部分：
┌──────┬──────┬──────┬──────┬──────┬──────┐
│   名  稱   │  金額（元）│  利率（%） │  利息（違約│  利息（違約│  利息日數  │
│            │            │            │  金）起日  │  金）迄日  │            │
├──────┼──────┼──────┼──────┼──────┼──────┤
│   本  金   │   800,000  │            │            │            │            │
├──────┼──────┼──────┼──────┼──────┼──────┤
│   利  息   │   266,301  │   10.00    │ 73年7月27日│76年11月24日│    1215    │
├──────┼──────┼──────┼──────┼──────┼──────┤
│  遲延利息  │   4,011    │    1.00    │ 73年8月27日│ 74年2月26日│     183    │
├──────┼──────┼──────┼──────┼──────┼──────┤
│   違約金   │   43,836   │    2.00    │ 74年2月27日│76年11月24日│    1000    │
├──────┼──────┼──────┼──────┼──────┼──────┤
│   合  計   │ 1,114,148  │            │            │            │            │
└──────┴──────┴──────┴──────┴──────┴──────┘
77年3月5日拍賣洪高山及潘素貞不動產獲償680,789元，扣除執
行費共獲償645,986元，先清償利息、違約金後，未受償本金共
468,162元。
┌──────┬──────┬──────┬──────┬──────┬──────┐
│   本  金   │   468,162  │            │            │            │            │
├──────┼──────┼──────┼──────┼──────┼──────┤
│   利  息   │   51,562   │   10.00    │76年11月25日│77年12月31日│     402    │
├──────┼──────┼──────┼──────┼──────┼──────┤
│  遲延利息  │    2,334   │    1.00    │76年12月25日│ 77年6月24日│     182    │
├──────┼──────┼──────┼──────┼──────┼──────┤
│   違約金   │    4,848   │    2.00    │ 77年6月25日│77年12月31日│     189    │
├──────┼──────┼──────┼──────┼──────┼──────┤
│   合  計   │  526,907   │            │            │            │            │
└──────┴──────┴──────┴──────┴──────┴──────┘
77年12月31日應收票款收回299,414元，扣除支付命令執行費101
元，其中8成應匯還信保基金共計239,451元，償還本金為59,862
元，先清償利息、違約金後，未受償本金共467,045元。
┌──────┬──────┬──────┬──────┬──────┬──────┐
│   本  金   │   467,045  │            │            │            │            │
├──────┼──────┼──────┼──────┼──────┼──────┤
│   利  息   │   484,319  │   10.00    │ 84年7月19日│94年11月28日│    3785    │
├──────┼──────┼──────┼──────┼──────┼──────┤
│  遲延利息  │    2,342   │    1.00    │ 84年8月19日│ 85年2月18日│     183    │
├──────┼──────┼──────┼──────┼──────┼──────┤
│   違約金   │   91,362   │    2.00    │ 85年2月19日│94年11月28日│    3570    │
├──────┼──────┼──────┼──────┼──────┼──────┤
│   合  計   │  1,045,068 │            │            │            │            │
└──────┴──────┴──────┴──────┴──────┴──────┘
（二）信保基金保證部分：
┌──────┬──────┬──────┬──────┬──────┬──────┐
│   名  稱   │  金額（元）│  利率（%） │  利息（違約│  利息（違約│  利息日數  │
│            │            │            │  金）起日  │  金）迄日  │            │
├──────┼──────┼──────┼──────┼──────┼──────┤
│   本  金   │   757,697  │            │            │            │            │
├──────┼──────┼──────┼──────┼──────┼──────┤
│   利  息   │   335,878  │   10.00    │ 73年7月27日│77年12月31日│    1618    │
├──────┼──────┼──────┼──────┼──────┼──────┤
│  遲延利息  │    3,799   │    1.00    │ 73年8月27日│ 74年2月26日│     183    │
├──────┼──────┼──────┼──────┼──────┼──────┤
│   違約金   │   58,249   │    2.00    │ 74年2月27日│77年12月31日│    1403    │
├──────┼──────┼──────┼──────┼──────┼──────┤
│   合  計   │ 1,155,623  │            │            │            │            │
└──────┴──────┴──────┴──────┴──────┴──────┘
77年12月31日應收票款收回299,414元，扣除支付命令執行費101
元，其中8成應匯還信保基金共計239,451元，先清償利息、違約
金後，未受償本金共916,172元。
┌──────┬──────┬──────┬──────┬──────┬──────┐
│   本  金   │   916,172  │            │            │            │            │
├──────┼──────┼──────┼──────┼──────┼──────┤
│   利  息   │   950,058  │   10.00    │ 84年7月19日│94年11月28日│    3785    │
├──────┼──────┼──────┼──────┼──────┼──────┤
│  遲延利息  │   4,593    │    1.00    │ 84年8月19日│ 85年2月18日│     183    │
├──────┼──────┼──────┼──────┼──────┼──────┤
│   違約金   │  179,218   │    2.00    │ 84年2月19日│94年11月28日│    3570    │
├──────┼──────┼──────┼──────┼──────┼──────┤
│   合  計   │ 2,050,042  │            │            │            │            │
└──────┴──────┴──────┴──────┴──────┴──────┘
本件應計收：1,045,068（非信保基金部分）＋2,050,042（信保
基金保證部分）＝3,095,110，故應退還4,278,901 －3,095,110
＝1,183,791元。


司法院資訊處製作；財團法人民間司法改革基金會備份。
